【裁判字號】    88,訴,507
【裁判日期】    890922
【裁判案由】    詐欺等
【裁判全文】
臺灣屏東地方法院刑事判決                          八十八年度訴字第五七號
    公  訴  人  臺灣屏東地方法院檢察署檢察官
    被      告  丁○○
右列被告因詐欺案件，經檢察官提起公訴（八十八年度偵緝字第二五六號），本院判
決如左：
    主  文
丁○○無罪。
    理  由
一、公訴意旨略以：被告丁○○自民國八十二年間起以「念念」名義召集多個俗稱「
    日仔會」、「禮拜會」之互助會，「日仔會」每會員須日繳新台幣（下同）一千
    元，而「禮拜會」每週繳納五千元，丁○○則以向每會員收取一千元服務費謀生
    ，而自八十三年間起其召集之互助會陸續遭會員倒會，而由其代墊會費，因不甘
    代倒會會員墊繳會費之損失，乃基於概括之犯意，並意圖為自己不法之所有，仍
    於八十五年、八十六年間繼續召集日仔會及禮拜會以收取服務費至八十六年五月
    十二日倒會逃逸無蹤。因認被告涉有刑法第三百三十九條第一項之詐欺取財罪嫌
    等語。
二、按犯罪事實應依證據認定之，無證據不得推定其犯罪事實。又不能證明被告犯罪
    者，應諭知無罪之判決，刑事訴訟法第一百五十四條、第三百零一條第一項分別
    定有明文。又事實之認定，應憑證據，如未能發現相當證據，或證據不足以證明
    ，自不能以推測或擬制之方法，以為裁判基礎（最高法院四十年台上字第八六號
    判例參照）。再告訴人之告訴，本以使被告受刑事訴追為目的，故其陳述是否與
    事實相符，自應調查其他證據，以資審認，苟其所為攻擊之詞，尚有瑕疵，則在
    此瑕疵未予究明以前，即不能遽採為斷罪之基礎（最高法院六十九年台上字第一
    五三一號判例參照）。另按認定犯罪事實，所憑之證據，雖不以直接證據為限，
    間接證據亦包括在內，然無論直接或間接證據，其為訴訟上之證明，須於通常一
    般之人均不致於有所懷疑，而得確信其為真實之程度者，始得據之為有罪之認定
    ，倘其證明尚未達到此一程度，而有合理性懷疑之存在時，即無從為有罪之認定
    ，此亦有最高法院七十六年台上字第四九八六號判例可資參照。又刑法第三百三
    十九條第一項詐欺罪之成立，以意圖為自己或第三人不法之所有，以詐術使人將
    本人或第三人之物交付為要件，若行為人所用方法，不能認為詐術，亦不致使人
    陷於錯誤，則不得遽以該罪相繩。（最高法院四十六年台上字第二六○號判例）
    。至於債務人於債之關係成立後，如有未依債之本旨履行民事債務之情形，在一
    般社會經驗上可能之原因甚多，縱令是出於惡意不為履行，苟無足以證明其在債
    之關係發生時，自始即具有不法所有意圖之積極證據，亦僅能令負民事之遲延給
    付責任，依刑事訴訟法第一百五十四條之規定，尚不得據此債信違反之客觀事態
    ，而推定債務人原有詐欺取財之犯意。
三、訊據被告丁○○，固坦承有前開倒會之事實，惟堅決否認有詐欺犯行，辯稱係因
    其被他人倒會，導致其週轉不靈才會跟著倒會等語，經查（一）被告招攬互助會
    已有多年，而告訴人丙○○、乙○○、甲○○分別於八十三、四年間即入會，期
    間均無發生問題一節業據告訴人等於偵、審中供述在卷，是告訴人等人既均參加
    被告之互助會有年，則其對被告之經濟情況理應有相當之認知；（二）被告遭他
    人倒會之事實，業據其提出總金額高達一千餘萬元之一百餘張本票、支票附卷可
    資參考，足見被告所辯其係遭他人倒會後始無力維持一節，尚非無據；（三）被
    告於倒會後雖有逃逸之情事，然此避債之行為乃人性之常，尚不能以此即認被告
    於招會之初即有詐欺之犯意；（四）告訴人乙○○雖又稱被告原來日會只有六十
    一人，被告自八十六年二月十三日起之日會全部改為九十一人，且連開八會等語
    ，惟查會員人數之增加其原因有多端，尚不能以六十一人增至九十一人即認被告
    有意詐欺，且被告於本院審理時供稱其大多在東港、潮州的地下酒家、酒店、餐
    廳、小吃部等地招會員一節，告訴人乙○○亦表示被告「所言大約沒錯」，且被
    告既遭他人倒會而經濟漸感吃力，則其多招會以求渡過難關亦屬合理，自不能以
    此推論其有施以何種詐術；（五）綜上所述，被告招會多年，會員來源複雜等情
    既為告訴人等所明知（此並有告訴人乙○○庭呈得自被告處之載明「專招日會、
    月會、禮拜會、十日會」之名片附卷可佐），而被告又係遭人鉅額倒債致周轉不
    靈始發生倒會情事，此係民間互助會所潛存之風險，應由會員自行判斷、負責，
    而非遇有倒會即認遭詐欺，此外亦無證據足認被告有何詐欺犯行，揆諸上開說明
    ，自應依法為無罪之諭知。
據上論斷，應依刑事訴訟法第三百零一條第一項判決如主文。
中      華      民      國      八十九      年      九    月    廿二    日
                                          刑事第二庭
                                          法      官    吳永宋
右正本證明與原本無異。
對於本判決如有不服應於收受送達後十日內向本院提出上訴書狀上訴於台灣高等法院
高雄分院並按他造當事人之人數附具繕本。
                                          書  記  官    陳靖麗
中      華      民      國      八十九      年      九    月    廿二    日


司法院資訊處製作；財團法人民間司法改革基金會備份。
